【裁判字號】    96,上,27
【裁判日期】    970131
【裁判案由】    遷讓房屋
【裁判全文】
臺灣高等法院花蓮分院民事判決            96年度上字第27號
上  訴  人
即  被  告  丙○○
            乙○○
            甲○○
共      同
訴訟代理人  劉秀真律師
被 上 訴人  丁○○
訴訟代理人  邱聰安律師
上列當事人間遷讓房屋事件，上訴人對於中華民國96年7月26 日
臺灣臺東地方法院95年訴字第48號第一審判決，提起上訴，本院
於97年1月16日言詞辯論終結，判決如下：
    主  文
上訴駁回。
第二審訴訟費用由上訴人丙○○負擔百分之五，餘由上訴人甲○
○、乙○○負擔。
    事實及理由
一、原審准許被上訴人之請求，依民法第767條所有物返還請求
    權之法律關係，判令如下：
    (1)上訴人即被告丙○○應將坐落臺東縣鹿野鄉○○段997之4
      地號土地上如附圖二所示Ａ部分面積215.8平方公尺之地
      上物拆除，將該部分土地返還被上訴人；
    (2)上訴人即被告乙○○應將坐落臺東縣鹿野鄉○○段997之4
      地號土地上如附圖一所示Ｂ部分面積100平方公尺之地上
      物拆除，將該部分土地返還被上訴人；
    (3)上訴人即被告甲○○、乙○○應自坐落臺東縣鹿野鄉○○
      段997之4地號土地上之如附圖一所示Ｃ部分即同段213 建
      號（門牌號碼臺東縣鹿野鄉○○路558號，面積405.86平
      方公尺）、Ｄ部分（面積32.9平方公尺）、Ｅ部分（面積
      93.75平方公尺）房屋遷讓返還被上訴人，暨將前述Ａ、
      Ｂ、Ｃ、Ｄ、Ｅ部分以外之臺東縣鹿野鄉○○段997之4地
      號土地全部騰空返還被上訴人；
    (4)訴訟費用新臺幣89,454元由上訴人即被告丙○○負擔百分
      之5，餘由上訴人即被告甲○○、乙○○負擔。
    (5)第一項於被上訴人以新臺幣13,000元為上訴人即被告丙○
      ○供擔保後，得假執行。但上訴人即被告丙○○如以新臺
      幣38844為被上訴人預供擔保，得免為假執行。
    (6)第二項於被上訴人以新臺幣6000元為上訴人即被告乙○○
      供擔保後，得假執行。但上訴人即被告乙○○如以新臺幣
      18000元為被上訴人預供擔保，得免為假執行。
    (7)第三項於被上訴人以新臺幣217000元為上訴人即被告甲○
      ○、乙○○供擔保後，得假執行。但上訴人即被告甲○○
      、乙○○如以新臺幣652,264元為被上訴人預供擔保，得
      免為假執行。
    本院審理結果，認原判決認事用法並無不合，應予維持，並
    引用原判決所記載之事實及理由如附件所示。
二、上訴人聲明廢棄原判決，並請求駁回被上訴人在第一審之訴
    ，其陳述略以：系爭房地於法拍前均由上訴人占有，被上訴
    人經法拍取得系爭土地後，上訴人甲○○為使上訴人三人繼
    續合法占有全部系爭房地，遂與被上訴人簽訂系爭買回協議
    書 (上證一)，占有部分則不另交付而由上訴人繼續占用迄
    今，皆為兩造不爭之事，是於系爭協議書有效期間，上訴人
    等得占用之，且可對抗被上訴人，為上訴人等基於債之關係
    所生之占有本權，協議內容已履行完畢，然接續之第二項因
    被上訴人未提供擔保品，以致上訴人無法支付後續不足之新
    臺幣（下同）168萬元予被上訴人，被上訴人此項給付義務
    ，為上訴人情商而來之約定，被上訴人對此有先為給付之義
    務，縱認有同時履行關係，退步而言，上訴人亦得主張同時
    履行抗辯，於此一併預備主張之，然不論採何者為論，第二
    項協議內容之所以暫緩履行，皆為不可歸責上訴人而起，基
    此，被上訴人雖以存證信函欲片面解除系爭協議書，然與系
    爭協議書之約定及法律規定均不合，自不生解除效力，上訴
    人三人前述占有本權既存，被上訴人起訴請求拆屋還地自無
    理由。
三、被上訴人則否認上訴人之主張，請求駁回上訴。其陳述略以
    ：
  (一)兩造在原審不爭執之事項2.記載：「原告於上開房地拍定後
    點交前與被告甲○○就上開房地成立買賣契約（內容與協議
    書同）」，故並無舊約定與新約定之不同，亦無重新協議新
    條件情事。上訴人主張新舊買賣契約不同，新約為新協議之
    新條件云云，殊屬誤解，此點由兩造在原審不爭執之買賣契
    約內容與協議書相同已可證明。從而被上訴人依據協議書作
    為請求之依據，上訴人所謂被上訴人依舊約定作為請求之依
    據，更為誤會。
  (二)系爭買賣房地，上訴人甲○○於90年11月5日給付訂金50000
    0元外，被上訴人耐心等待5年之久，仍未見甲○○繼續履約
    ，不得已於95年2月23日始以台東市○○路郵局第17號存證信
    函催告3日內依約給付價金，逾期即解除契約，不另為解除
    契約之意思表示，然甲○○迄今仍未付款，亦為兩造在原審
    列為不爭執之事實。甲○○收到上開存證信函之後，不但置
    之不理，函到3日內更未見其回函洽請被上訴人協同辦理貸
    款之抵押權設定事宜。上訴人所謂被上訴人有先行提供擔保
    品之義務，請問其依據何在？按諸協議書記載「乙方（即被
    上訴人）願意提供擔保品」，然自買賣迄今，被上訴人何曾
    不願意提供擔保品過？更何來所謂「先契約義務」之違反？
四、本院查：
  (一)按依民事訴訟法第270條之1第3項規定，當事人就其主張之
    爭點，經依第1項第3款或前項為協議者，應受其拘束。但經
    兩造同意變更，或因不可歸責於當事人之事由或依其他情形
    協議顯失公平者，不在此限。又在第一審所為之訴訟行為，
    於第二審亦有效力，而當事人於第二審除有民事訴訟法第44
    7條第1項但書所列各款情形外，不得提出新攻擊或防禦方法
    。此民事訴訟法第447條、第448條亦分定有明文。
  (二)查，上訴人於本院審理時雖主張因被上訴人未依協議書約定
    提供擔保品，以致上訴人無法支付後續不足之168萬元予被
    上訴人，被上訴人對此有先為給付之義務，縱認有同時履行
    關係，上訴人亦得主張同時履行抗辯等語，但上訴人在原審
    歷次準備程序，及迄至言詞辯論期日均未主張有此攻擊及防
    禦方法，且上訴人兼原審時之訴訟代理人乙○○就原審於96
    年6月12日最後一次行準備程序時，所為爭點整理即：「一
    、不爭執事項：1.被上訴人於90年5月1日因本院拍賣取得系
    爭土地及系爭房屋之所有權。2.被上訴人於系爭土地及房屋
    拍定後點交前與上訴人甲○○就上開房地成立買賣契約（內
    容與協議書同），約定買回價金為636萬元，上訴人甲○○
    僅於90年11月5日交付定金50萬元。被上訴人於95年2月23日
    以臺東市○○路郵局第17號存證信函催告上訴人甲○○於函
    到3日內付清買賣價金，逾期即解除買賣契約，不另為解除
    之意思表示，上訴人甲○○迄仍未付款。3.如附圖1所示A部
    分建物為未辦保存登記之建物（占用系爭土地面積，為如附
    圖2所示之215.8平方公尺），係由上訴人共同出資建築，嗣
    已將事實上處分權全部移轉予上訴人丙○○。B地上物（面
    積100平方公尺），為上訴人乙○○所建。系爭房屋（C部分
    面積405.86平方公尺、D部分面積32.9平方公尺、E部分面積
    93.75平方公尺）、及除前開A、B、C、D、E占用部分外之系
    爭土地現均為上訴人甲○○、乙○○占有中。二、爭執事項
    ：本件被上訴人依民法第767條請求上訴人拆除地上物遷讓
    房屋及交還系爭土地，是否有理由？」等，並不爭執，並同
    意依此爭點作為辯論及判決之基礎，此有原審96年6月12日
    準備程序筆錄可稽（原審卷第160、161頁）。是依民事訴訟
    法第270條之1第3項規定，上訴人自已應受該協議爭點之拘
    束。
  (三)況，上訴人於原審96年7月12日言詞辯論時，固陳稱就上開
    爭點整理不爭執事項2之「未依約於90年12月31日前付清後
    續款項」應刪除，並稱係因被上訴人違約在先等語（原審卷
    第181頁），而其雖未指稱被上訴人違反約定之具體事實，
    但參諸其稱：如果不是被上訴人要700萬元，我們早買了等
    語（原審卷第181頁），足見上訴人於原審所主張被上訴人
    有違約之事由，應係指被上訴人提高買賣價金之事，此顯與
    被上訴人是否負有先為擔保之義務無涉。凡此，益徵上訴人
    於原審審理時並未認被上訴人有何依契約約定應負提供擔保
    之義務而未履行之情形。復且，上訴人所稱被上訴人負有提
    供擔保之履行義務，係依二造所訂協議書而主張，而該協議
    書係被上訴人於原審即已提出並據其引為本件請求之書證（
    原審卷第12頁），是上訴人不可能不知，故其事實顯非發生
    於原審辯論終結之後，此外，上訴人就其逾時提出，亦未能
    舉出有何符合民事訴訟法第447條第1項但書所定各款之情形
    ，從而上訴人於本院始提出此新攻擊、防禦方法，揆諸民事
    訴訟法第447條規定，自難未合，要無可取。
  (四)抑且，被上訴人於系爭土地及房屋拍定後點交前與上訴人甲
    ○○就上開房地成立買賣契約，約定買回價金為636萬元，
    上訴人甲○○僅於90年11月5日交付定金50萬元，被上訴人
    於95年2月23日以臺東市○○路郵局第17號存證信函催告上
    訴人甲○○於函到3日內付清買賣價金，逾期即解除買賣契
    約，不另為解除之意思表示，上訴人甲○○迄仍未付款等情
    ，非但經上訴人所不爭執如上，且參以上訴人甲○○於原審
    稱：有收到被上訴人存證信函告知要解約，但被上訴人後來
    都沒有談解約後我們已經支付50萬元要如何處理等語（原審
    卷第42頁），足見被上訴人為解除契約之意思表示於到達上
    訴人後，上訴人僅爭執已交付之訂金50萬元應如何處理，並
    未敘及被上訴人未依約履行提供擔保之義務，換言之，上訴
    人並未主張被上訴人依約履行提供擔保之義務與解除買賣契
    約之意思表示間有所關連。況且，上訴人迄未舉證證明其於
    被上訴人寄發存證信表示解除買賣契後，至被上訴人提起本
    件訴訟前，其有催告被上訴人應依約提供擔保而被上訴人拒
    不履行之情事。從而，亦難認被上訴人所為解除買賣契約之
    意思表示不生效力，上訴人以此為抗辯，礙無可採。
五、綜上所述，上訴意旨指摘原判決不當，求予廢棄改判，為無
    理由，應予駁回。
據上論結，本件上訴為無理由，依民事訴訟法第449條第1項、第
78條、第85條第1項前段，判決如主文。
中    華    民    國    97    年    1     月     31   日
                  民事庭審判長法  官 謝志揚
                              法  官 林慶煙
                              法  官 許仕楓
以上正本係照原本作成。
如不服本判決，應於收受送達後20日內向本院提出上訴書狀，其
未表明上訴理由者，應於提出上訴後20日內向本院補提理由書狀
(均須按他造當事人之人數附繕本)上訴時應提出委任律師或具有
律師資格之人之委任狀；委任有律師資格者，另應附具律師及格
證書及釋明委任人與受任人有民事訴訟法第466條之1第1項但書
或第2項 (詳附註)所定關係之釋明文書影本。
                              書記官 吳家瑩
中    華    民    國     96    年    1    月    31     日


司法院資訊處製作；財團法人民間司法改革基金會備份。
